【裁判字號】    91,易,278
【裁判日期】    920430
【裁判案由】    偽造文書
【裁判全文】
臺灣基隆地方法院刑事判決                          九十一年度易字第二七八號
    公  訴  人  臺灣基隆地方法院檢察署檢察官
    被      告  甲○○
右列被告因偽造文書案件，經檢察官聲請簡易判決處刑（九十一年度偵字第二五九０
號），本院認為不宜逕以簡易判決處刑，改用通常程序審理後判決如左：
    主  文
甲○○無罪。
    理  由
一、公訴意旨略以：被告甲○○明知其並未遺失中華民國護照（護照編號：0000
    00000號），竟於民國九十一年四月二十二日，前往基隆市警察局第一分局
    填寫「中華民國護照遺失作廢申請表」中應由失主填寫之部分，虛偽申報前開護
    照於九十一年二月五日在基隆市○○街三十一巷七之一號家中遺失，再將上述申
    請表交付該分局承辦之偵查員涂仁傑，使其於其職務上所掌之公文書即前述申請
    表上，在應由警察機關填寫之部分，登載遺失護照之號碼，報案日期、發文字號
    、文號等，並蓋用機關護照專用章及其職章，以證明被告前開護照遺失之不實事
    項，其後交付一聯給甲○○，一聯留存於警察機關，被告再於九十一年四月二十
    九日，前往位於臺北市○○○路○段一０九號七樓之宏錡旅行社，交付前述中華
    民國護照遺失作廢申報表，連同國民身分證正本一份、相片二張、退伍令、中華
    民國護照申請書等文件於不知情之宏錡旅行社職員，轉交亦不知情之大榮旅行社
    丙○○持往外交部辦理新護照之申請以行使之，嗣為外交部領事局發現，因認被
    告涉有刑法第二百十六條、第二百十四條之行使使公務員登載不實之公文書罪嫌
    及同法第一百七十一條第一項未指定犯人誣告罪嫌。
二、程序部分：按檢察官聲請以簡易判決處刑之案件，經法院認為有刑事訴訟法第四
    百五十一條之一第四項但書之情形者，應適用通常程序審判之，同法第四百五十
    二條著有規定，本院認本件有刑事訴訟法第四百五十一條之一第四項但書之情形
    ，適用通常程序審判之，合先敘明。
三、按犯罪事實應依證據認定之，無證據不得推定其犯罪事實；不能證明被告犯罪者
    ，應諭知無罪之判決，刑事訴訟法第一百五十四條、第三百零一條第一項分別定
    有明文。次按刑法第二百十四條所謂使公務員登載不實事項於公文書，須一經他
    人之聲明或申報，公務員即有登載之義務，並依其所為之聲明或申請予以登載，
    而屬不實之事項者，始足夠成，若其所為聲明或申報，公務員尚須為實質之審查
    ，以判斷其真實與否，始得為一定之記載者，即非本罪所稱之使公務員登載不實
    罪（最高法院七十三年臺上字第一七一０號判例要旨參照）。復按刑法第一百七
    十一條第一項未指定犯人之誣告罪，亦以明知所告事實之虛偽為其成立要件。若
    係出誤認或懷疑有此事實而為申告，縱令所告不實，因其缺乏誣告故意，仍難令
    負刑責。即本罪之成立，需行為人明知無此事實，而故意捏造者，始足當之。此
    之所稱故意，亦指直接之故意（確定故意）而言，若為間接之故意或過失，自難
    繩以該條之罪（最高法院八十六年台非字第三六二號判決意旨參照）。
四、公訴人認被告甲○○涉有行使使公務員登載不實之公文書罪嫌，係以證人丙○○
    之證言、丁○○之證詞、外交部領事局函、中華民國普通護照申請書二份、中華
    民國護照遺失作廢申請表、宏錡旅行社收件明細單影本各一份等為其主要論據。
    訊據被告甲○○固坦承有於右開時、地向基隆市警察局第一分局員警涂仁傑申報
    護照遺失，並填具中華民國護照遺失作廢申報表之事實，然堅詞否認有何行使使
    公務員登載不實之文書之犯行。本院查：
（一）被告甲○○於九十一年四月二十九日，交付中華國護照遺失作廢申報表（下稱
      護照遺失作廢申報表），國民身分證正本一份、相片二張、退伍令、中華民國
      護照申請書等文件於不知情之宏錡旅行社職員，再轉交同為不知情之大榮旅行
      社職員丙○○持往外交部領事局辦理新護照之申請等情，業據證人即大榮旅行
      社職員丙○○結證明確，及宏錡旅行社職員丁○○於檢察官偵查中到庭陳述無
      訛，此有偵訊筆錄在卷可按。嗣外交部領事局收件櫃檯之承辦人員調閱檔存護
      照資料比對後發現，被告此次申領護照所附之照片與前以被告名義申領之護照
      申請書上照片及口卡片上人像均不符，惟前後兩次護照申請書上所附之國民身
      分證影本卻係同一張，因發覺可疑，而通知被告至該局面談，因被告未能作出
      合理之說明，該局遂未核發護照予被告，並於九十一年五月三十一日函請內政
      部警政署刑事警察局轉知基隆市警察局偵處等情，亦有外交部領事局九十一年
      十月十五日領一字第０九一五二三九五六九０號函附卷可稽。
（二）被告雖於卷附中華民國護照遺失作廢申報表內失主姓名、護照號碼、身分證號
      、出生年月日、性別、籍貫、出生地、發照日期各欄，及１、請寫明護照遺失
      經過（１）日期（２）地點（３）經過情形；２、以前曾否有護照遺失之情事
      ；３、曾否持該遺失護照向外國政府申請簽證等欄位填載相關年籍資料與遺失
      護照之情形，並親自簽名、捺按指印，保證所填具之遺失作廢申報表內之資料
      屬實，倘有謊報願負法律上之責任之事實，固有上開遺失作廢申報表可證。然
      依該遺失作廢申報表，承辦之警員涂仁傑，僅於以下由受理報案警察機關填寫
      ：茲證明申報人確於九十一年四月二十二日親自來本分局報案屬實欄位，填載
      被告申報遺失之日期為九十一年四月二十二日，同時在發文日期欄、文號欄填
      載發文日期為九十一年四月二十二日及警刑護照字第二十八號，由上開記載觀
      之，受理申報之基隆市警察局第一分局，僅係證明被告於九十一年四月二十二
      日至該局申報護遺失，而未將被告申報不實之資料登載於所掌之公文書，公訴
      人認基隆市警察局第一分局上開之記載，係證明被告遺失護照之事實，並登載
      於職務上所掌之公文書，容有誤會。該局承辦人員既未將被告不實之申報登載
      於職務上所掌之公文書，揆諸首揭判例，與刑法第二百十四條使公務員登載不
      實之公文書罪構成要件尚有間，從而被告交付該護照遺失作廢申報表予不知情
      之宏錡旅行社職員，再轉交不知情之大榮旅行社職員丙○○，持往外交部領事
      局申領新護照，亦難以刑法第二百十六條、第二百十四條行使使公務員登載不
      實之公文書罪相繩。
五、再者，公訴人認被告甲○○向基隆市警察局第一分局謊報護照遺失，另涉有刑法
    第一百七十一條第一項未指定犯人之誣告罪嫌，係以被告自陳未委請正泰旅行社
    辦理護照（收件日期九十年二月一日、收據編號六五三九六三號），亦未從外交
    部領事局領取編號000000000號之護照，卻向警察局謊報該護照遺失等
    語為主要論據。訊據被告堅詞否認有何未指定犯人之誣告罪犯行，辯稱伊因未領
    有護照，且不知外交部所稱核發給伊之護照現在何處，伊認護照既不在伊身上，
    才以護照遺失為由向警察局申報，伊無誣告之故意等語。經查，外交部領事局核
    發之編號000000000號被告名義護照，係由正泰旅行社職員丁○○負責
    收件及文件之審核，再交由同旅行社職員乙○○持往外交部領事局申領護照，斯
    時並非被告親至正泰旅行社申請護照，且領取護照之人亦非被告本人等情，分據
    證人丁○○於本院審理、訊問時；證人乙○○於本院訊問時（以上詳見本院九十
    二年一月十日訊問筆錄、九十二年四月二十三日審判筆錄）到庭結證屬實，並有
    正泰旅行社送件登記簿影本一紙附卷可查，是被告辯稱未委請正泰旅行社辦理護
    照之詞，尚非全不可信。再查，外交部領事局核發之上揭編號00000000
    0號被告名義護照，並無出入境日期紀錄，且未發現有人持以應訊，亦無受理民
    眾申報該護照遺失、遭竊或被搶之情，有內政部入出境管理局九十一年十二月十
    八日境信昌字第０九一０一０一三七六號函、基隆市警察局第四分局九十二年一
    月二十一日基警分四刑字第０九二０００四一九六號函各一紙在卷可憑，是外交
    部領事局所核發之編號000000000號被告名義護照是否遺失之客觀事實
    並不明確，故被告亦無從知悉該護照是否遺失。從而，被告既非明知該護照客觀
    上未遺失而仍向警察局申告遺失，即與誣告罪以「明知」之「直接故意」之主觀
    構成要不符，揆諸前揭說明，自難以未指定犯人之誣告置相繩。被告辯稱無誣告
  之故意，尚堪採信。
六、此外復查無其他積極證據足認被告有何公訴人所指之行使使公務員登載不實之公
    文書罪及未指定犯人之誣告罪犯行，依首開說明，既不能證明被告犯罪，自應為
    無罪之判決。
據上論斷，應依刑事訴訟法第四百五十二條、第三百零一條第一項，判決如主文。
本案經檢察官熊南彰到庭執行職務。
中      華      民      國      九十二    年      四     月   三十      日
                                臺灣基隆地方法院刑事第二庭
                                    審判長法  官    鄭景文
                                          法  官    汪梅芬
                                          法  官    劉桂金
右正本證明與原本無異。
對於本件判決如有不服，應於收受送達後十日內，向本院提出上訴書狀，上訴於臺灣
高等法院，並按他造當事人之人數附具繕本。
                                          書記官    黃士元
中      華      民      國      九十二    年      五     月     五      日


司法院資訊處製作；財團法人民間司法改革基金會備份。
